ACORDAO-COMPLETO-2482082

ACÓRDÃO 3404/2022 ATA 20/2022 - PRIMEIRA CÂMARA

VISTOS, relatados e discutidos estes autos de recurso de reconsideração interposto por Associação de Lavradores do Projeto Crédito Fundiário de Caetano, contra o Acórdão 3.815/2020-TCU-1.ª Câmara.
ACORDAM os Ministros do Tribunal de Contas da União, reunidos em sessão da 1ª Câmara, ante as razões expostas pelo relator e com fundamento nos artigos 32, inciso I, e 33, da Lei 8.443/1992, em:
9.1. conhecer do recurso de reconsideração para, no mérito, negar-lhe provimento;
9.2. dar ciência desta deliberação à recorrente e demais interessados.

Recurso de reconsideração em tomada de contas especial.

Primeira Câmara

Secretaria Especial de Agricultura Familiar e Desenvolvimento Agrário.

3. Interessados/Responsáveis/Recorrentes:
3.1. Responsáveis: Associação de Lavradores do Projeto Credito Fundiário de Caetano - Alci (07.346.399/0001-06); Lazaro Neres Macario (XXX.372.035-XX); Marcio Oliveira Lopes (XXX.767.615-XX).
3.2. Recorrente: Associação de Lavradores do Projeto Credito Fundiário de Caetano - Alci (07.346.399/0001-06).

13.1. Ministros presentes: Benjamin Zymler (na Presidência), Walton Alencar Rodrigues (Relator) e Vital do Rêgo.
13.2. Ministro-Substituto convocado: Augusto Sherman Cavalcanti.
13.3. Ministro-Substituto presente: Weder de Oliveira.

WALTON ALENCAR RODRIGUES

Ministro-Substituto Weder de Oliveira.

Adoto, como relatório, instrução elaborada pela Secretaria de Recursos, com a qual anuiu o Ministério Público junto ao Tribunal de Contas da União (MPTCU) :
INTRODUÇÃO 
	Trata-se de recurso de reconsideração interposto por Associação de Lavradores do Projeto Crédito Fundiário de Caetano - Alci (peça 91) , pelo qual contesta o Acórdão 3.815/2020-TCU-1.ª Câmara (Relator Ministro-Substituto Weder de Oliveira) , prolatado na Sessão Virtual realizada em 31/3/2020 (peça 73) .
2.	A deliberação recorrida apresenta o seguinte teor:
VISTOS, relatados e discutidos estes autos de tomada de contas especial instaurada pela então Secretaria Especial de Agricultura Familiar e de Desenvolvimento Agrário em desfavor da Associação de Lavradores do Projeto de Crédito Fundiário de Caetano (Alci) e de seus ex-presidentes, Srs. Márcio Oliveira Lopes e Lázaro Neres Macário, no âmbito de contrato de repasse destinado à execução de subprojetos de investimentos comunitários, na linha de combate à pobreza rural.
ACORDAM os ministros do Tribunal de Contas da União, reunidos em sessão da 1ª Câmara, ante as razões expostas pelo relator, em:
9.1. considerar revel, para todos os efeitos, com fundamento no art. 12, § 3º, da Lei 8.443/1992, o Sr. Márcio Oliveira Lopes;
9.2. rejeitar as alegações de defesa apresentadas pela Associação de Lavradores do Projeto Credito Fundiário de Caetano (Alci) ;
9.3. acolher parcialmente as alegações de defesa apresentadas pelo Sr. Lázaro Neres Macário;
9.4. julgar irregulares, com fundamento nos arts. 1º, I, e 16, III, "b" e "c", da Lei 8.443/1992 c/c os arts. 19 e 23, III, da mesma lei, e com arts. 1º, I, e 209, II e III, e 214, III, do RI/TCU, as contas do Sr. Márcio Oliveira Lopes e do Sr. Lázaro Neres Macário;
9.5. condenar o Sr. Lázaro Neres Macário, em solidariedade com Associação de Lavradores do Projeto Crédito Fundiário de Caetano ao pagamento das quantias abaixo especificadas, com a fixação do prazo de 15 (quinze) dias, a contar da notificação, para que comprovem, perante este Tribunal (art. 214, III, "a", do RI/TCU) , o recolhimento das dívidas aos cofres do Tesouro Nacional, atualizada monetariamente e acrescida dos juros de mora, calculados a partir das datas discriminadas, até a data do recolhimento, na forma prevista na legislação em vigor:
	Valor original (R$) 
	Data da ocorrência

	  135.000,00
	16/7/2014

	46.944,00
	16/7/2014

	20.941,71
	16/7/2014

9.6. condenar o Sr. Márcio Oliveira Lopes, em solidariedade com Associação de Lavradores do Projeto Crédito Fundiário de Caetano ao pagamento das quantias abaixo especificadas, com a fixação do prazo de 15 (quinze) dias, a contar da notificação, para que comprovem, perante este Tribunal (art. 214, III, "a", do RI/TCU) , o recolhimento das dívidas aos cofres do Tesouro Nacional, atualizada monetariamente e acrescida dos juros de mora, calculados a partir das datas discriminadas, até a data do recolhimento, na forma prevista na legislação em vigor:
	Valor original (R$) 
	Data da ocorrência

	33.309,97
	4/6/2012

	60.000,00
	3/9/2012

	51.620,38
	5/9/2012

	18.000,00
	5/9/2012

	390.000,00
	6/11/2012

	50.000,00
	28/2/2013

	27.000,00
	2/5/2013

	52.000,00
	14/5/2013

	25.000,00
	22/5/2013

	 60.000,00
	7/6/2013

9.7. condenar a Associação de Lavradores do Projeto Crédito Fundiário de Caetano ao pagamento da quantia abaixo especificada, com a fixação do prazo de 15 (quinze) dias, a contar da notificação, para que comprovem, perante este Tribunal (art. 214, III, "a", do RI/TCU) , o recolhimento da dívida aos cofres do Tesouro Nacional, atualizada monetariamente e acrescida dos juros de mora, calculados a partir das datas discriminadas, até a data do recolhimento, na forma prevista na legislação em vigor;
	Valor original (R$) 
	Data da ocorrência

	80.412,42
	16/7/2014

9.8. aplicar ao Sr. Lázaro Neres Macário a multa prevista no art. 57 da Lei 8.443/1992 c/c o art. 267 do RI/TCU, no valor de R$ 14.000,00 (quatorze mil reais) , fixando-lhe o prazo de 15 (quinze) dias, a contar da notificação, para que comprove, perante este Tribunal (art. 214, III, "a", do RI/TCU) , o recolhimento da dívida aos cofres do Tesouro Nacional, atualizada monetariamente desde a data do presente acórdão até a do efetivo recolhimento, se for paga após o vencimento, na forma da legislação em vigor;
9.9. aplicar ao Sr. Márcio Oliveira Lopes a multa prevista no art. 57 da Lei 8.443/1992 c/c o art. 267 do RI/TCU, no valor de R$ 58.000,00 (cinquenta e oito mil reais) , fixando-lhe o prazo de 15 (quinze) dias, a contar da notificação, para que comprove, perante este Tribunal (art. 214, III, "a", do RI/TCU) , o recolhimento da dívida aos cofres do Tesouro Nacional, atualizada monetariamente desde a data do presente acórdão até a do efetivo recolhimento, se for paga após o vencimento, na forma da legislação em vigor;
9.10. aplicar à Associação de Lavradores do Projeto Crédito Fundiário de Caetano a multa prevista no art. 57 da Lei 8.443/1992 c/c o art. 267 do RI/TCU, no valor de R$ 83.000,00 (oitenta e três mil reais) , fixando-lhe o prazo de 15 (quinze) dias, a contar da notificação, para que comprove, perante este Tribunal (art. 214, III, "a", do RI/TCU) , o recolhimento da dívida aos cofres do Tesouro Nacional, atualizada monetariamente desde a data do presente acórdão até a do efetivo recolhimento, se for paga após o vencimento, na forma da legislação em vigor;
9.11. autorizar, desde logo, nos termos do art. 28, II, da Lei 8.443/1992, a cobrança judicial das dívidas, caso não atendidas as notificações;
9.12. em cumprimento ao disposto no § 3º do art. 16 da Lei 8.443/1992, encaminhar cópia desta deliberação à Procuradoria da República na Bahia.
HISTÓRICO 
3.	O presente processo cuidou originalmente de tomada de contas especial instaurada pela então Secretaria Especial de Agricultura Familiar e de Desenvolvimento Agrário - SEAD em desfavor da Associação de Lavradores do Projeto de Crédito Fundiário de Caetano - Alci, com sede em Itambé/BA, e de seus ex-Presidentes, Srs. Márcio Oliveira Lopes e Lázaro Neres Macário, por irregularidades no Contrato de Repasse 073.463-99-A. As irregularidades consistiram em omissão no dever de prestar contas, inexecução parcial do objeto contratado, impugnação de despesas e não integralização da contrapartida (peça 1) .
4.	O objeto do contrato foi a execução de Subprojetos de Investimentos Comunitários - denominados 'SIC' - autorizados no âmbito do Programa Nacional de Crédito Fundiário, na linha de combate à pobreza rural, em que os recursos são não reembolsáveis.
5.	O total de recursos federais previstos foi de R$ 1.215.000,00, com a contrapartida de R$ 124.666,64, entretanto, o montante repassado pela União chegou a R$ 1.362.521,71, com o acréscimo de outros SIC´s inicialmente não previstos, totalizando dezessete. A vigência do contrato compreendeu o período entre 6/7/2011 e 5/7/2014 (peças 1 e 20) .
6.	A SEAD apurou o dano ao erário e notificou os responsáveis, instaurando em seguida a tomada de contas especial, cujo Relatório de TCE 09 concluiu pelo débito no valor de R$ 627.896,96, de responsabilidade dos Srs. Márcio e Lázaro, além da Alci (peça 29) . 
7.	No âmbito do TCU, a Secex/TCE entendeu pela necessidade de recalcular o débito (peça 37, itens 28 a 60) , para a citação dos responsáveis (peças 40, 41 e 57 a 60) . As alegações da Alci (peça 67) e do Sr. Lázaro (peças 52-54) foram analisadas pela unidade técnica, restando revel o Sr. Márcio (peças 69-71) . 
8.	No mérito, a unidade propôs a atribuição de débito aos responsáveis, na medida de suas contribuições para o dano - com valor ajustado após o exame das alegações de defesa -, além da aplicação de multa, sendo acompanhada pelo Ministério Público/TCU (peça 72) , bem como pelo relator a quo (peças 74-75) , e o Acórdão 3815/2020-TCU-Primeira Câmara foi proferido na mesma linha. 
9.	Irresignada, a Alci apresentou o recurso de reconsideração à peça 91, o qual se passa a examinar. 
EXAME DE ADMISSIBILIDADE
10.	Em exame preliminar de admissibilidade essa secretaria propôs conhecer o recurso da Associação de Lavradores do Projeto Crédito Fundiário de Caetano - Alci (peças 93-94) , suspendendo-se os efeitos dos itens 9.5, 9.6, 9.7, 9.10 e 9.11 do Acórdão 3.815/2020-TCU-1.ª Câmara, o que foi ratificado por Despacho do Ministro Walton Alencar Rodrigues (peça 96) . 
EXAME DE MÉRITO
11.	Delimitação do recurso
11.1.	Constitui objeto do recurso da Associação de Lavradores do Projeto Crédito Fundiário de Caetano - Alci definir se:
	a) houve a prescrição das pretensões punitiva e ressarcitória do TCU;
	b)  a entidade deve ser responsável solidária pelo débito apurado na TCE. 
12.	Da prescrição
12.1.            Embora a recorrente não tenha apresentado qualquer alegação a respeito, a análise acerca de eventual prescrição se torna necessária, em razão do recente julgamento, pelo Supremo Tribunal Federal (STF) , do RE 636886 (tema 899 da repercussão geral) . 
12.2.            Nesse ponto, é importante mencionar que, nos processos de controle externo, matéria de ordem pública pode ser revista de ofício ou mediante provocação da parte por simples petição, independentemente de recurso (Acórdão 1160/2015-TCU-Plenário, relator Ministro Augusto Nardes) . De mesmo modo, ressalta-se que questões de ordem pública autorizam o órgão ad quem a julgar fora do que consta nas razões ou contrarrazões do recurso (Acórdão 690/2010-TCU-Plenário, relator Ministro Augusto Nardes) . 
12.3            Os significativos impactos do referido julgamento no STF foram objeto de análise pela Secretaria de Recursos (Serur) . Por economia processual, juntou-se a estes autos (peças 121-122) cópia do exame e do pronunciamento da unidade emitidos pela Serur naquele processo, em que foram fundamentadas as seguintes premissas, que serão consideradas no presente exame: 
	a)  pela jurisprudência até então vigente, a pretensão punitiva exercida pelo Tribunal de Contas estava sujeita à prescrição, regida pelos critérios fixados no Acórdão 1441/2016-TCU-Plenário. Por sua vez, quanto ao débito, a ação de ressarcimento era considerada imprescritível, por expressa previsão do art. 37, § 5º, da Constituição Federal. No entanto, ao julgar o RE 636.886, o Supremo Tribunal Federal (STF) conferiu nova interpretação a esse dispositivo, fixando a tese de que "é prescritível a pretensão de ressarcimento ao erário fundada em decisão de Tribunal de Contas"; 
                   b)  embora o RE 636.886 tenha por objeto a execução de acórdão condenatório proferido pelo TCU, a interpretação conferida pelo STF ao art. 37, § 5º, da Constituição, afeta a ação de ressarcimento como um todo, abrangendo não só a execução, mas também a pretensão condenatória. E, ao contrário da decisão proferida no julgamento do tema 897 (RE 852.475) , no tema 899, relativo à atuação do Tribunal de Contas, a conclusão de que a pretensão de ressarcimento é prescritível foi estabelecida de forma categórica, sem ressalvar as condutas dolosas qualificáveis como ato de improbidade; 
                   c)  as pretensões punitiva e de ressarcimento devem observar o mesmo regime na atividade de controle externo, dado o objetivo comum da prescrição, de fixar prazo para o Tribunal de Contas agir, buscando caracterizar o ilícito, identificar seu autor, dimensionar as consequências da conduta (em especial, a quantificação do dano) e impor as consequências legais, independentemente do fato de tais consequências terem natureza punitiva ou ressarcitória; 
                   d)  o Código Civil e a Lei 9.873/1999 constituem as duas alternativas que, de forma mais consistente, polarizam os debates acerca do regime de prescrição a ser observado no processo de controle externo. Não obstante a relevância dos fundamentos utilizados no Acórdão 1441/2016-TCU-Plenário, favoráveis à aplicação do Código Civil, a Lei 9.873/1999 adota balizas usuais no âmbito do direito público, prevê causas de interrupção em tudo compatíveis com o processo de controle externo e já vem sendo utilizada pelo STF para limitar o exercício da pretensão punitiva pelo TCU, em decisões posteriores ao Acórdão 1441/2016-TCU-Plenário. Assim, até que sobrevenha norma específica, entende-se que a prescrição das medidas de ressarcimento a cargo do tribunal de contas deve observar o regime Lei 9.873/1999; 
e)  o acórdão proferido no RE 636.886 encontra-se embargado. Não obstante isso, é possível desde já proceder ao julgamento dos autos em que se verificar a ocorrência de prescrição, tendo em vista a forte tendência de manutenção dos termos do referido acórdão pelo STF.  
f) assim, nos casos em que a prescrição não tenha ocorrido por nenhum dos dois regimes (Código Civil ou Lei 9.873/1999) , o desfecho do processo não se alterará, qualquer que seja a premissa adotada (imprescritibilidade, prescritibilidade pelo Código Civil ou pela Lei 9.873/1999) , viabilizando-se o imediato julgamento. E o mesmo entendimento se aplica nas situações em que as pretensões punitiva e de ressarcimento estejam prescritas por algum dos dois regimes, ou por ambos, pelo motivo exposto na alínea acima.
12.4. 	As manifestações da Serur juntadas às peças 121-122 foram elaboradas quando ainda não estava disponibilizado o inteiro teor do acórdão do RE 636.886. Em nova análise após a publicação da decisão (DJe de 24/6/2020) , inclusive mediante o cotejo com os demais votos proferidos no julgamento, conclui-se pela subsistência das premissas indicadas acima, cabendo destacar dois aspectos relevantes.
12.5.	O primeiro diz respeito à ressalva aos atos dolosos de improbidade. Observa-se que tanto na manifestação do TCU, como amicus curiae (peça 35 do RE 636.886) , como na manifestação do Ministério Público Federal na condição de fiscal da ordem jurídica (peça 38) , o tema 897 foi invocado com o fim de preservar a atuação dos tribunais de contas no caso de prejuízos causados dolosamente, mediante condutas típicas de improbidade administrativa. Todavia, o pedido não foi acolhido. No ponto, não houve divergência quanto ao entendimento do relator, de que "as razões que levaram a maioria da Corte a estabelecer excepcional hipótese de imprescritibilidade, no tema 897, não estão presentes em relação as decisões do Tribunal de Contas que resultem imputação de débito ou multa".
12.6. O segundo aspecto diz respeito à não incidência do Código Civil no regime de prescrição do ressarcimento. Nos votos em que a questão do prazo prescricional foi abordada, a referência foi sempre ao prazo quinquenal, usualmente adotado pelas normas de Direito público.
12.7. Portanto, pelos critérios sobre a prescrição do Código Civil, adotados pelo paradigmático Acórdão 1441/2016-TCU-Plenário (rel. Min. Benjamin Zymler) no âmbito deste Tribunal, não houve a ocorrência da prescrição da pretensão punitiva, conforme já consignado em fases anteriores do presente processo (peça 69, itens 38-40 e peça 72, item 5) . 
12.8.	E considerando a premissa de que as pretensões punitiva e de ressarcimento se submetem ao mesmo regime, conclui-se que não estariam prescritas não só a possibilidade de aplicação de multa, mas também a de condenação ao ressarcimento, caso fossem adotados, para ambos os fins, os parâmetros definidos no Acórdão 1441/2016-TCU-Plenário.
12.9. Quanto ao regime da Lei 9.873/1999, alguns parâmetros são essenciais para verificar a ocorrência da prescrição, quais sejam: o termo inicial da contagem do prazo prescricional (artigo 1.º) , o prazo prescricional propriamente, que pode ser geral, de cinco anos (art. 1.º) , ou, especial (art. 1.ª, § 2.º) , as interrupções do prazo pela citação (art. 2.º, I) , a prolação da decisão condenatória recorrível (art. 2.º, III) e, ainda, atos inequívocos de apuração dos fatos (art. 2.º, II) . Por fim, pode ocorrer a prescrição intercorrente, se o processo ficar paralisado por mais de três anos (art. 1.º, §1.º) . 
12.10.	No caso presente, em que incide o prazo geral de cinco anos, e considerando as interrupções pela emissão de relatórios de acompanhamento/fiscalização (peça 16, p. 8-13 e peça 17, p. 1-7 e 8-13) , a nota técnica (peça 19) , o relatório de monitoramento (peça 16, p. 8-13) , as notificações (peça 4, p. 9-10, 11-12 e 13-14 e peça 24) , os relatórios inicial e complementares de TCE (peças 21, 27, p. 1-2 e 4-8 e peça 29) , a ciência das citações na fase externa da TCE (peças 43, 62 e 63) e o Acórdão 3.815/2020-TCU-1.ª Câmara em 31/3/2020 (peça 73) , verifica-se que não operou a prescrição, mesmo que na modalidade intercorrente, aplicando-se essa constatação para as prescrições punitiva e ressarcitória, conforme as premissas acima. 
13.	Da Responsabilidade
13.1.	A recorrente argumenta que a atual diretoria da entidade foi composta em 8/6/2017, não havendo participado dos atos anteriores àquela data. E que não tem recursos em caixa para cumprir suas obrigações e quitar o débito que lhe foi atribuído pelo acórdão recorrido. E conclui que "pessoas que não usufruíram dos valores informados e que são membros da associação vão ser obrigadas a pagarem dívidas contraídas por terceiros que não fazem mais parte da associação". 
13.2.	Acresce que ajuizou ação de execução de títulos extrajudiciais na Comarca de Encruzilhada/BA, em desfavor de alguns membros da diretoria anterior. Observa que suas alegações de defesa (peça 67) contiveram recibos assinados por integrantes da diretoria anterior, admitindo gastos indevidos com recursos do Contrato de Repasse 073.463-99-A.	
13.3.	Ao final a recorrente requer sejam afastados a multa e o débito, ou, alternativamente, a anulação do acórdão recorrido para a "apreciação da defesa preliminar, como medida da mais cristalina justiça".
Análise
13.4.	A jurisprudência do TCU é pela responsabilidade da pessoa jurídica de Direito privado, em consequência da conduta de seus administradores, pois os atos destes obrigam aquela (v.g. Acórdãos 1.565/2015-TCU-2.ª Câmara; rel. Min. Ana Arraes e 14193/2018-TCU-1ª Câmara; rel. Min. Subs. Weder de Oliveira) .
13.5.	Porém, a responsabilidade é adstrita aos atos dos administradores exercidos nos limites definidos no ato constitutivo do ente, em consonância com o artigo 47 do Código Civil, sendo que os atos que extrapolarem da legitimidade conferida aos administradores devem ser arcados somente por estes próprios. A esse respeito, veja-se o seguinte enunciado do Acórdão 3.320/2015-TCU-2.ª Câmara (rel. Min. Augusto Nardes) , em 'Jurisprudência Selecionada'; site/TCU:
O exame da boa-fé, para fins de concessão de novo prazo para o recolhimento do débito sem a incidência de juros de mora (art. 202 do Regimento Interno/TCU) , quando envolver pessoa jurídica de direito privado, será feito, em regra, em relação à conduta de seus administradores, uma vez que os atos destes obrigam a pessoa jurídica, desde que exercidos nos limites dos poderes definidos no ato constitutivo do ente (art. 47 do Código Civil) .
13.6.	No caso, os Srs. Márcio Oliveira Lopes e Lázaro Neres Macário, Presidentes da Alci na vigência do Contrato de Repasse 073.463-99-A, não obtiveram a execução integral do ajuste, além de não comprovarem a regularidade de parte das despesas e não integralizarem os recursos da contrapartida a cargo da associação. 
13.7.	Assim, a própria Alci foi responsabilizada solidariamente com os dois dirigentes pessoas físicas, em atenção à jurisprudência do Tribunal, representada pela Súmula 286: "A pessoa jurídica de direito privado destinatária de transferências voluntárias de recursos federais feitas com vistas à consecução de uma finalidade pública responde solidariamente com seus administradores pelos danos causados ao erário na aplicação desses recursos."
13.8.	A Súmula-TCU 286, aprovada pelo Acórdão 2386/2014-TCU-Plenário (rel. Min. Benjamin Zymler) , teve origem no Acórdão 2763/2011-TCU-Plenário (rel. Min. Subs. Augusto Sherman) , cujo subitem 9.3 determinou à Comissão de Jurisprudência do TCU que apreciasse a oportunidade e a conveniência de ser elaborado um enunciado de súmula sobre a matéria. Esta súmula privilegia o interesse público, ampliando a possibilidade de recomposição do erário ao estender a responsabilidade às pessoas jurídicas, em tese com maior capacidade financeira que a pessoa física causadora direta do dano.
13.9.	O voto que orientou o Acórdão 2763/2011-TCU-Plenário assim consignou:
14.    Desse modo, quanto à identificação das pessoas que devem responder por danos ao erário ocorridos na aplicação de transferências voluntárias de recursos federais a entidades privadas, com vistas à consecução de uma finalidade pública, proponho que este Tribunal firme o entendimento de que, na hipótese em que a pessoa jurídica de direito privado e seus administradores derem causa a dano ao erário na execução de avença celebrada com o poder público federal com vistas à realização de uma finalidade pública, incide sobre ambos a responsabilidade solidária pelo dano ao Erário. (grifo acrescido) 
13.10.	Portanto, a responsabilização da pessoa jurídica, bem como da pessoa física, deve ter por premissa que deram causa ao dano verificado. Todavia, considerando que a pessoa jurídica é uma criação artificial, a premissa de dar causa a algum dano ao erário somente pode resultar de um ato comissivo ou omissivo das pessoas físicas que a representam. E, então, há que observar se tais pessoas agiram nos limites dos poderes definidos no ato constitutivo do ente, em atenção ao artigo 47 do Código Civil, conforme visto acima. 
13.11.	O doutrinador José Maria Leoni Lopes de Oliveira faz as seguintes distinções quanto ao representante legal da pessoa jurídica - denominado de 'órgão', 'diretor' ou 'mandatário' pelo professor - ter agido dentro, ou, fora dos limites do mandato, ou, do estatuto (in Teoria Geral do Direito Civil, ed. Lumen Juris, 3.ª ed. Vol. 2. p. 307) :
No caso de o órgão, diretor ou mandatário ter agido dentro dos limites do mandato ou do previsto no estatuto, a pessoa jurídica responde civilmente perante o terceiro. Nesta situação, nada impede que ela demande regressivamente contra o titular do órgão, desde que este tenha agido com culpa. No caso de o órgão, diretor ou mandatário ter agido fora do mandato, previsto no estatuto ou na procuração, em princípio, a pessoa jurídica não responde. Entretanto, se apesar disso, ela houver enriquecido com o ato praticado, deverá responder nos limites do proveito que obteve, a fim de evitar o enriquecimento sem causa.
13.12.	Assim, se o representante legal agiu dentro dos limites de seu mandato, a pessoa jurídica responde perante o terceiro prejudicado, e pode demandar regressivamente o representante. Esse entendimento é externado, por exemplo, pelo enunciado do Acórdão 7.523/2013-TCU-1.ª Câmara (rel. Min. Subs. André Luís de Carvalho) , em 'Jurisprudência Selecionada', no site/TCU: "O argumento de má-fé por parte de representante legal de empresa não é suficiente para elidir a responsabilidade da pessoa jurídica, podendo ser alegado em eventual ação de regresso intentada no Poder Judiciário".
13.13.	Eis o voto do relator naquele processo, que inclusive considerou ter sido a pessoa jurídica a beneficiária direta dos pagamentos indevidos: 
	
           Muito embora a recorrente insista em atribuir a responsabilidade à pessoa do ex-representante legal da empresa [omissis 2], o Sr. [omissis 3], deve-se ter em conta que o terceiro que efetivamente concorreu para o cometimento do dano e que auferiu os benefícios decorrentes dos pagamentos indevidos foi a empresa contratada, [omissis 2], atual [omissis 1], e não o seu representante legal ou sócio.
           Evidentemente, a pessoa do sócio, ou a do representante legal, não pode ser confundida com a pessoa jurídica da empresa.
           Quanto às alegações de atuação de má-fé do Sr. [omissis 3], como representante legal da recorrente, entendo que a matéria não é da competência deste Tribunal, podendo ser alegado em eventual ação de regresso contra o anterior representante legal.
13.14.	E mesmo quando o representante da pessoa jurídica age fora dos limites que lhes são impostos pelo estatuto, esta pode vir a responder pelos danos causados a terceiros se acaso ela teve proveito próprio. Nessa linha, traz-se o enunciado do Acórdão 2.717/2019-TCU-2.ª Câmara (rel. Min. Aroldo Cedraz) , conforme 'Jurisprudência Selecionada/TCU': 
Em casos de desvio de finalidade em benefício de entidade de direito privado na aplicação de recursos da União repassados mediante convênio ou instrumentos congêneres, devem responder solidariamente pelo dano tanto a pessoa jurídica quanto seus dirigentes.
13.15.	Assim, dar causa ao dano, no âmbito de alguma relação jurídica entre uma entidade privada e a Administração pública, deve ser interpretado, relativamente àquelas, como ter auferido um benefício indevido, a exemplo de deixar de utilizar os recursos que lhes foram transferidos, sem destiná-los à finalidade pública para a qual estavam previstos, ou, também, empregar tal recurso na aquisição de bens destinados a seu próprio uso, diverso da finalidade prevista, entre outros exemplos possíveis.
13.16.	No caso presente, insta examinar as causas que deram origem aos valores que compõem o débito atribuído à recorrente. Cabe relembrar que o Contrato de Repasse 073.463-99-A consistiu na execução dos chamados Subprojetos de Investimentos Comunitários - SIC, totalizando dezessete (peça 37, item 5) . Assim, a conduta irregular atribuída à Alci está como a seguir organizada, segundo a Matriz de Responsabilização elaborada pela Secex/TCE (peça 37, p. 17) :
solidariamente com o Sr. Márcio Oliveira Lopes: 
 (a.1) inexecutar parcialmente os SIC 02+16 no equivalente financeiro de R$ 340.000,00, com a conclusão de apenas 11 do total de 45 casas; 
 (a.2) não comprovar o nexo causal entre recursos repassados e a execução dos SIC 02+16 (R$ 418.369,12) , 04 (R$ 25.000,00) , 05 (R$ 33.309,12 + R$ 60.000,00) , 07 (R$ 51.620,38) , 09 (R$ 18.000,00 + R$ 27.000,00) e 10 (R$ 52.000,00) ;
 (a.3) não comprovar a execução da despesa do SIC 03 no valor de R$ 50.000,00
solidariamente com o Sr. Lázaro Neres Macário: 
 (b.1) inexecutar parcialmente os SIC 02+16 no equivalente financeiro de R$ 137.468,80, com a conclusão de apenas 11 do total de 45 casas;
 (b.2) inexecutar totalmente o SIC 17;
 (b.3) não comprovar o nexo causal entre recursos repassados e a execução dos SIC 02+16 (R$ 47.647,18) e 08 (R$ 12.000,00) ;
 (b.4) não comprovar a execução da despesa dos SIC 09 (R$ 27.000,00) e 17 (R$ 20.941,71) 
responsabilidade exclusiva da Alci: utilizar recurso federal do ajuste em substituição à contrapartida não aplicada no valor de R$ 80.412,42
13.17.	Portanto, a origem do dano atribuído à recorrente tem relação com (a) não comprovação da execução de despesas e/ou inexecução parcial ou total dos SIC´s, (b) ausência de nexo entre recursos e despesas e (c) não integralização de contrapartida a cargo da Alci. No primeiro caso, a inexecução foi apurada em relação aos SIC´s 02, 16 e 17 (peça 37, itens 28-32 e 53-54) . Por sua vez, a ausência de nexo entre recursos e despesas ocorreu em vários SIC´s, a exemplo do SIC 09, com a emissão de cheque não nominal, embora no mesmo valor da nota fiscal à qual aquele título de crédito supostamente se destinava (peça 37, item 46) . E, finalmente, a não integralização da contrapartida levou ao emprego de recursos federais em seu lugar, conforme cálculos proporcionalizados realizados pela Secex/TCU (peça 37, itens 55 e 58) . Quanto ao valor do débito atribuído à Alci pelo aresto combatido, a unidade técnica refez os cálculos da fase interna destas contas especiais (peça 37, itens 26 a 60) . 
13.18.	Cabe comentar, ainda, que todo o recurso transferido à Alci foi utilizado, incluindo os rendimentos financeiros (peça 37, item 6) . Nesse sentido, a ausência de execução física em alguns SIC´s não teve por causa, por exemplo, a manutenção na conta bancária da entidade, dos recursos federais previstos para os respectivos SIC´s não executados, podendo ter sido utilizados em outra destinação, mas não necessariamente em seu benefício. 
13.19.	Quanto à ausência de nexo causal, também não significa ter havido necessariamente benefício da entidade recorrente e para esclarecer a efetiva destinação dos cheques não nominais emitidos - ou outras premissas adotadas para se concluir pela ausência de nexo - faz-se necessário que o Banco do Nordeste informe a respeito, o que pode ser providenciado pela recorrente. 
13.20.	Finalmente, em relação à ausência de contrapartida, de fato cabia à entidade disponibilizar o valor pactuado, o que não ocorreu, sendo refeito pela Secex/TCE o cálculo da contrapartida exigível (R$ 80.412,42 - e que compôs o débito -, a partir do montante de recursos federais efetivamente empregados pela Alci (peça 37, itens 55 e 58) , sem prejuízo de aqui comentar que, a nosso ver, poderia ter havido a responsabilização solidária dos ex-presidentes da Alci, uma vez que os direitos e deveres da pessoa jurídica nascem da conduta da pessoa física. No entanto, na atual fase processual, essa medida - responsabilização dos ex-presidentes - significaria a inobservância do princípio da non reformatio in pejus relativamente aos Srs. Lázaro Neres Macário e Márcio Oliveira Lopes.
13.21.	Oportuno anotar que dois cheques emitidos para pagar despesas dos SIC´s 08 e 09 estavam desacompanhados das respectivas notas fiscais e, uma vez providenciadas as notas, as despesas foram acatadas quando da proposta de mérito para este processo de TCE formulada pela unidade instrutora (peça 69, item 27.1.21) . Por estes exemplos, entende-se razoável, ante os intrincados cálculos que levaram ao débito atribuído à Alci, que seja informado à entidade acerca das pendências que, uma vez sanadas, seriam capazes de ensejar a desconsideração do débito e, em consequência, da multa que lhe foi aplicada, conforme pretendido com o presente recurso. Isso porque, esse deslinde poderá ainda ser alcançado em sede de recurso de revisão, se apresentada documentação apta a demonstrar a efetiva destinação dos recursos transferidos à Alci por intermédio do contrato de repasse em tela. 
13.22.	A propósito da multa aplicada, registre-se que o Tribunal segue a regra geral da responsabilidade civil, ou seja, examina a conduta dos agentes públicos sobre o prisma da responsabilidade subjetiva, que tem como um de seus pressupostos a existência de culpa (lato sensu) . E esta é constituída pelo dolo (ação voluntária) e pela culpa stricto sensu (violação a um dever jurídico por imprudência, imperícia ou negligência) . 
13.23.	Na jurisprudência do TCU somente as multas com fulcro no artigo 57 da Lei Orgânica do Tribunal é que são aplicáveis a pessoas jurídicas, quando estas são responsabilizadas pelo débito apurado, por ser aquele fundamento legal diretamente relacionado à própria existência de algum dano ao erário. Sobre o tema, traz-se o seguinte excerto do voto que precedeu o Acórdão 491/2017-TCU-Plenário (rel. Min. Augusto Nardes) , que cuidou de TCE versando sobre supostas irregularidades na execução de convênio firmado com a Administração pública:
            15. Tendo em vista o dano ao erário no montante de R$ 4.631,00 (R$ 889,00 + R$ 3.742,00) e o cometimento de ato praticado com grave infração à norma legal, o Sr. Antônio Everaldo Aguiar e a Feprorural deveriam ser apenados, respectivamente, com as multas previstas nos artigos 57 e 58, inciso II da Lei nº 8.443/1992.
             16. Sabe-se que a dosimetria adotada pelo TCU na aplicação de multas é pautada pelo nível de gravidade dos ilícitos, sua materialidade e o grau de culpabilidade do agente e que o valor máximo da multa prevista no art. 57 da Lei Orgânica do TCU é de até cem por cento do valor atualizado do dano causado ao erário.
             17. Sabe-se também que somente é cabível a aplicação de multa à pessoa jurídica quando verificada a ocorrência de débito (art. 57 da Lei 8.443/92) e que a multa prevista no art. 58, inciso II, da Lei 8.443/92 (grave infração à norma legal ou regulamentar) é inaplicável à pessoa jurídica, uma vez que tal pena pecuniária requer análise da conduta do agente que praticou o ato tido como irregular.
              18. Haja vista a baixa materialidade do dano neste caso concreto (R$ 4.631,00) e o disposto nos dois subitens acima, proponho a não apenação do ex-gestor (conforme subitem 16) bem como da Feprorural (conforme subitem 17) com a multa prevista no art. 57 da Lei Orgânica do TCU.
               19. Contudo, tendo em vista que a apresentação de nota fiscal adulterada a esta Corte pode ser considerada como uma grave infração à norma legal, sugiro a aplicação da multa contida no art. 58, inciso II da LOTCU, além da inabilitação para o exercício de cargo em comissão ou função de confiança no âmbito da Administração Pública Federal para o Sr. Antônio Everaldo Aguiar, conforme mencionado no subitem 14 acima.
13.24.	Assim, se futuramente forem justificadas as despesas glosadas pelo acórdão agora combatido, automaticamente será reduzida a multa aplicada, integral, ou, proporcionalmente à redução do débito. 
13.25.	Por fim, há o pedido para a anulação do aresto combatido, com vistas a examinar a "defesa preliminar" da entidade, o que soa se referir às alegações de defesa apresentadas em etapa processual anterior (peça 67) . Nesse caso, houve seu exame quando da proposta de mérito da unidade instrutora (peça 69, p. 10, item 28.1) , além de ser mencionada no voto que precedeu o acórdão recorrido (peça 74, item 12) . 
13.26.	De todo modo, resta ser melhor esclarecido pela entidade a relação dos recibos anexados às alegações de defesa - alguns, inclusive, emitidos pelo Sr. Márcio Oliveira Lopes, responsabilizado nesta TCE -, com os recursos do Contrato de Repasse 073.463-99-A (peça 67, p. 38-44) .
13.27.	E quanto à Ação de Execução de Títulos Extrajudicial, autuada sob o n.º 0000891-532015.5.8.05.0075, com trâmite na Comarca de Encruzilhada/BA, pesquisa ao site do Tribunal de Justiça do Estado da Bahia informa que a última movimentação foi em 26/11/2019, lançada como 'Conclusão', mas sem qualquer outra informação quanto a este lançamento ou qualquer outro. 
CONCLUSÃO
14.	Das análises anteriores, conclui-se que:
a) em decorrência do sentido e alcance do artigo 37, § 5º, da Constituição Federal, definidos pelo STF no julgamento do Recurso Extraordinário 636.886, é prescritível a pretensão reparatória exercida pelo tribunal de contas; 
b) até que sobrevenha norma específica para disciplinar a prescrição relativa à atuação dos tribunais de contas, entende-se aplicável o regime previsto na Lei 9.873/1999;
c) aplicando-se os parâmetros do Código Civil, conforme o paradigmático Acórdão 1141/2016-TCU-Plenário, ou, os da Lei 9.873/1999 à situação em exame, verifica-se que não se operou a prescrição;
d) a responsabilização da Alci decorre de que os presidentes da entidade à época da execução do Contrato de Repasse 073.463-99-A não comprovaram a sua correção, a exemplo do atingimento apenas parcial do objeto, da ausência de nexo entre os recursos e algumas despesas e da falta de integralização da contrapartida a cargo da associação;
e) a responsabilização da pessoa jurídica de Direito privado é consequência dos atos de seus representantes, a menos que seja constatada a extrapolação dos poderes previstos em seu ato constitutivo, ou, que existiu algum benefício para a própria pessoa jurídica; 
f) no caso presente, os pressupostos do débito não necessariamente implicaram em benefício da entidade, nas hipóteses de inexecução contratual e de ausência do nexo entre receitas e despesas, podendo a Alci apresentar elementos probatórios nesse sentido, em sede de recurso de revisão, ainda cabível;
	g) em relação à ausência de contrapartida, a responsabilidade pelo ressarcimento cabe efetivamente à Alci, e a responsabilização solidária dos ex-presidentes na atual fase processual implicaria a inobservância do princípio da non reformatio in pejus.
DA PROPOSTA DE ENCAMINHAMENTO
15.	Ante o exposto, submete-se à consideração superior a presente análise do recurso da Associação de Lavradores do Projeto Crédito Fundiário de Caetano - Alci contra o Acórdão 3.815/2020-TCU-1.ª Câmara, propondo-se, com fundamento nos artigos 32, I e 33, da Lei 8.443/1992, e artigo 285, do RI/TCU: 
a) conhecer do recurso e negar-lhe provimento;
b) esclarecer à recorrente sobre a possibilidade de vir a interpor recurso de revisão, com fulcro nos artigos 32, III e 35, da Lei 8.443/1992, instruído com documentos aptos a demonstrar que o débito atribuído à entidade (peça 37, itens 28-60) pelo acórdão ora recorrido não implicou em seu benefício próprio; 
c) dar conhecimento da decisão que vier a ser proferida à entidade recorrente e aos demais interessados.

Mateus de Almeida Oliveira (56.263/OAB-BA) e Leonardo Meira dos Santos (57.225/OAB-BA); Ageu de Carvalho Pimentel (330.205/OAB-SP).

Procurador Rodrigo Medeiros de Lima.

Tomada de Contas Especial. Contrato de repasse. Execução parcial do objeto. Ausência de nexo de causalidade. Não integralização da contrapartida. Contas irregulares. Débito. Multa. Recurso de reconsideração. Conhecimento. Não Provimento.

TOMADA DE CONTAS ESPECIAL (TCE)

Secretaria de Recursos (Serur); Secretaria de Controle Externo de Tomada de Contas Especial (SecexTCE).

Trata-se de recurso de reconsideração interposto por Associação de Lavradores do Projeto Crédito Fundiário de Caetano (Alci) , contra o Acórdão 3.815/2020-TCU-1.ª Câmara, que a condenou, em solidariedade com os presidentes da entidade, ao ressarcimento de débito apurado e ao pagamento de multa, tendo em vista irregularidades na execução do Contrato de Repasse 073.463-99, celebrado com a Secretaria Especial de Agricultura Familiar e de Desenvolvimento Agrário (Sead) , para implementação de Subprojetos de Investimentos Comunitários, autorizados no âmbito do Programa Nacional de Crédito Fundiário.
	A recorrente alegou prescrição das pretensões punitiva e ressarcitória e indevida responsabilidade solidária pelo débito.
	A Secretaria de Recursos (Serur) , acompanhada pelo Parquet, propugnou por conhecer e negar provimento ao recurso de reconsideração.
	Conheço do apelo, por preencher os requisitos atinentes à espécie.
	Quanto ao mérito, adoto os pareceres constantes dos autos como razões de decidir, sem prejuízo das observações a seguir.
	Até o momento, não foi exarada, pelo Supremo Tribunal Federal, decisão com repercussão geral acerca da prescrição da pretensão ressarcitória em processos de controle externo. A questão tratada pelo RE 636.886/AL (tema 899 da repercussão geral) , frequentemente suscitado pelos responsáveis, trata da fase posterior à formação do título executivo.
	Mediante Acórdão 459/2022-TCU-Plenário, o Tribunal determinou a formação de grupo técnico de trabalho com o objetivo de elaborar projeto de normativo para disciplinar, de forma completa e detalhada, o tema da prescrição da pretensão ressarcitória e da prescrição da pretensão punitiva no âmbito do controle externo.
	Até que o Plenário decida sobre tal projeto de normativo, aplico a jurisprudência pacífica desta Corte sobre a imprescritibilidade do dano ao Erário, em homenagem ao princípio do Colegiado.
	No que se refere à prescrição da pretensão punitiva, estão vigentes as disposições do Acórdão 1.441/216-Plenário.
	O Enunciado de Súmula 286 estabelece que a pessoa jurídica de direito privado destinatária de transferências voluntárias de recursos federais responde solidariamente com seus administradores pelos danos causados ao Erário. 
	Sua responsabilidade só pode ser afastada quando seus dirigentes atuam fora dos limites dos poderes definidos no ato constitutivo da entidade (art. 47 do Código Civil) e esta não tenha se beneficiado dos danos causados, o que não restou comprovado neste processo.
	No presente caso, não foi aplicada a contrapartida prevista no contrato de repasse, valor que deveria ter sido arcado pela Alci. Ademais, não foram apresentados documentos capazes de afastar a inexecução parcial e sanar a ausência de nexo de causalidade devidamente demonstrada pelo acórdão condenatório. Não é possível aferir a destinação dada aos recursos federais transferidos.
	Em relação à multa aplicada, a jurisprudência do TCU é pacífica quanto à aplicabilidade da sanção prevista no artigo 57 da Lei Orgânica do Tribunal às pessoas jurídicas, quando estas são responsabilizadas pelo débito apurado. Apenas a multa tratada pelo artigo 58 da mesma Lei é restrita às pessoas físicas.
	Por todo o exposto, nego provimento ao recurso de reconsideração interposto pela Alci e voto para que o Tribunal adote a minuta de acórdão que submeto ao Colegiado.
TCU, Sala das Sessões, em 21 de junho de 2022.
WALTON ALENCAR RODRIGUES 
Relator